【裁判字號】    90,上訴,1815
【裁判日期】    901205
【裁判案由】    廢棄物清理法
【裁判全文】
臺灣高等法院臺中分院刑事判決                    九十年度上訴字第一八一五號
    上  訴  人  臺灣彰化地方法院檢察署檢察官
    被      告  乙○○
右上訴人因被告違反廢棄物清理法案件，不服臺灣彰化地方法院九十年度訴字第七八
一號中華民國九十年八月九日第一審判決（起訴案號：臺灣彰化地方法院檢察署九十
年度偵字第二三六三號），提起上訴，本院判決如左：
    主      文
原判決撤銷。
乙○○共同未領有廢棄物清除許可文件，從事廢棄物之清除，處有期徒刑壹年壹月。
    事      實
一、乙○○曾於民國八十九年間因業務過失致死案件，經台灣彰化地方法院判處有期
    徒刑一年四月及緩刑四年確定，現仍於緩刑期間中，其未領有廢棄物清除、處理
    許可證或核備文件，竟與綽號「添福」之不詳姓名年籍成年男子基於共同犯意之
    聯絡，於九十年三月二十六日下午四時許，駕駛車牌號碼ＩＢ－二四○號營業大
    貨車，前往彰化縣鹿港鎮○○路富麗大鎮附近，以每趟車新台幣（下同）三千元
    之價格，載運自水溝清理出之污泥等一般廢棄物，而從事一般廢棄物之清除。嗣
    於同日下午六時三十分許，乙○○駕駛上開大貨車載運上開廢棄物欲前往彰濱工
    業區傾倒時，行經彰化縣鹿港鎮○○○○路時為警當場查獲。
二、案經彰化縣警察局鹿港分局報請台灣彰化地方法院檢察署檢察官偵查起訴。
    理      由
一、訊據被告乙○○雖坦承未領有廢棄物清除、處理許可證或核備文件，而於上開時
    地載運上開水溝污泥等廢棄物之犯行，然均辯稱不知此行為係違法，且當時至彰
    濱工業區係要找朋友，並非要傾倒廢棄物云云。惟查：
  (一)被告上開犯行，業據證人即彰濱工業區保全人員楊榮福於警訊中證述明確，並有
    彰化縣環境保護局事業廢棄物稽查紀錄表複本一份及照片四幀附卷可稽，且被告
    身為職業司機駕車載運上開廢棄物，豈會隨處找朋友而置傾倒目的於不顧？故被
    告辯稱其至彰濱工業區並非想傾倒廢棄物云云，顯不足採信。
  (二)按所謂「一般廢棄物」係由家戶或其他非事業所產生之垃圾、糞尿、動物屍體等
    ，足以污染環境衛生之固體或液體廢棄物，廢棄物清理法第二條第一項第一款定
    有明文。本件被告載運者係自水溝清理出之污泥、垃圾等廢棄物，此有照片四幀
    在卷足稽，自應屬上開定義之一般廢棄物。又所謂廢棄物之「清除行為」，係指
    一般廢棄物之收集、運輸行為，一般廢棄物貯存清除處理方法及設施標準第二條
    第七款定有明文，故所謂廢棄物清除行為，並未以完成廢棄物之傾倒為要件，只
    要有收集、運輸廢棄之行為，即構成廢棄物之清除，此亦有行政院環境保護署八
    十九年一月十五日環署廢字第八二九八二三號函可資參考。查本件被告所載運
    之廢棄物屬一般廢棄物，而被告已裝載運輸上開廢棄物，即應構成「清除」行為
    。
  (三)次按公、民營廢棄物清除、處理機構經營廢棄物之貯存、清除或處理業務，應列
    明專業技術人員與貯存、清理、處理之工具、方法、設備及場所，向地方主管機
    關申請核發許可證；又按未依第二十條規定領有廢棄物清除、處理許可證或核備
    文件，從事廢棄物貯存、清除、處理，或未依廢棄物清除、處理許可證或核備文
    件內容貯存、清除、處理廢棄物者，處一年以上五年以下有期徒刑，得併科一百
    萬元以下罰金，九十年十月二十六日修正生效前之廢棄物清理法第二十條第一項
    及第二十二條第二項第四款分別定有明文。另按從事廢棄物清除、處理業務者，
    應向直轄市、縣（市）主管機關或中央主管機關委託之機關申請核發公民營廢棄
    物清除處理機構許可文件後，使得受託清除、處理業務；未依第四十一條第一項
    規定領有廢棄物清除、處理許可文件，從事廢棄物貯存、清除、處理，或未依清
    除、處理許可文件內容貯存、清除、處理廢棄物者，處一年以上五年以下有期徒
    刑，得併科新台幣三百萬元以下罰金，九十年十月二十六日修正生效之廢棄物清
    理法第四十一條第一項定及第四十六條第一項第四款亦分別定有明文。上開修正
    生效前廢棄物清理法第二十二條第二項第四款前段規定處罰擅自貯存、清除、處
    理廢棄物之行為，所指依修正生效前同法第二十條規定領有許可證或核備文件，
    應為阻卻違法之事由，非謂該款僅處罰公民營業者，否則一般人擅自清除廢棄物
    ，無法處罰，當違同法為改善環境衛生、維護國民健康之立法意旨。故修正生效
    後之同法第四十一條第一項文字，雖將修正前第二十條第一項「公、民營廢棄物
    清除、處理機構」等文字刪除，以杜爭議，然修正前後之上開法律規範對象及行
    為並無不同，先此敘明。
  (四)末按不得因不知法律而免除刑事責任，刑法第十六條定有明文。查被告駕駛營業
    大貨車為業，對於政府制定環保法律禁止任意清除廢棄物，豈可諉為不知？故被
    告辯稱不知載運廢棄物係違法云云顯不足採信。況被告縱使不知渠等上開行為違
    法，亦不妨被告上開犯行之成立。被告上開辯詞，不足採信。綜上所述，本件事
    證明確，被告上開犯行，洵堪認定。
二、查被告未依規定領有廢棄物清除、處理許可文件，從事廢棄物清除、處理，核被
    告所為，均係違反九十年十月二十六日修正生效後廢棄物清理法第四十一條第一
    項規定，而犯修正生效後同法第四十六第一項第四款之罪。被告犯罪後，廢棄物
    清理法已於九十年十月二十四日修正公布，並於同月二十六日生效施行，上開法
    條已改列為第四十六條，其規範對象及行為新舊法並無不同已如前述，而其法定
    刑由舊法「處一年以上五年以下有期徒刑，得併科一百萬元以下罰金」，改為新
    法「處一年以上五年以下有期徒刑，得併科新台幣三百萬元以下罰金」，刑度相
    同，是經比較新舊法之結果，舊法並未較有利於被告，故依刑法第二條第一項前
    段，本件自應適用裁判時之新法規定。被告與綽號「添福」之不詳姓名年籍成年
    男子就上開犯行，有犯意之聯絡及行為之分擔，為共同正犯。原審經審理之結果
    ，認被告尚未傾倒廢棄物，其載運上開廢棄物之行為不構成「清除行為」，而諭
    知被告無罪之判決，適用法律顯有誤解，上訴人上訴意旨執此指摘原判決不當，
    為有理由，自應由本院撤銷改判。爰審酌被告為圖私利，未經許可擅自載運廢棄
    物，影響環境衛生，惟念及被告等僅為一次非法載運行為，且尚未傾倒前即被查
    獲，尚未造成重大損害，及被告雖辯稱不知行為違法，然犯後對犯罪事實均已坦
    承等一切情狀，量處如主文所示之刑，以資懲儆。
據上論斷，應依刑事訴訟法第三百六十九條第一項前段、第三百六十四條、第二百九
十九條第一項前段，九十年十月二十六日修正後廢棄物清理法第四十六條第一項第四
款，刑法第十一條前段、第二十八條、第二條第一項前段，判決如主文。
本案經檢察官甲○○到庭執行職務。
中      華      民      國      九十    年      十二    月      五      日
                                臺灣高等法院臺中分院刑事第八庭
                                      審判長法  官  羅  得  村
                                            法  官  陳  賢  慧
                                            法  官  陳  毓  秀
右正本證明與原本無異。
如不服本判決應於收受送達後十日內向本院提出上訴書狀，其未敘述上訴之理由者並
得於提起上訴後十日內向本院補提理由書（均須按他造當事人之人數附繕本）。
                                            書記官  吳  宗  玲
中      華      民      國      九十    年      十二    月      五      日
附錄法條：
修正後廢棄物清理法第四十六條：
有下列情形之一者，處一年以上五年以下有期徒刑，得併科新臺幣三百萬元以下罰金：
一、任意棄置有害事業廢棄物。
二、事業負責人或相關人員未依本法規定之方式貯存、清除、處理或再利用廢棄物，
    致污染環境。
三、未經主管機關許可，提供土地回填、堆置廢棄物。
四、未依第四十一條第一項規定領有廢棄物清除、處理許可文件，從事廢棄物貯存、
    清除、處理，或未依廢棄物清除、處理許可文件內容貯存。
第四十一條：
從事廢棄物清除，處理業務者，應向直轄市、縣(市)主管機關或中央主受託清除、處
理廢棄物業務。但有下列情形之一者，不在此限：
一、執行機關依第五條第二項、第六項、第十二條第一項辦理一般廢棄物之回收、清
    除、處理、再利用。
二、依第八條規定緊急清理廢棄物所指定之設施或設備。
三、依第十四條第二項規定依報經中央主管機關核准之方式清除、處理一般廢棄物。
四、依第十八條第一項規定回收、貯存、清除、處理一般廢棄物。
五、第二十八條第一項第二款、第三款第二目至第五目、第四款之清除機具、處理設
    施或設備。
六、目的事業主管機關依第三十三條、第三十四條規定自行或輔導設置之處理設施。
七、中央主管機關會同中央目的事業主管機關依第三十五條第一項設置之設施。
前項公民營廢棄物清除處理機構許可文件之核發，應副知中央主管機關。
                                                                        Ａ


司法院資訊處製作；財團法人民間司法改革基金會備份。
